臺灣高等法院民事判決　　　　　　　　　 93年度上字第172號
上　訴　人　宜蘭縣政府
法定代理人　劉守成
訴訟代理人　黃憲男　　　律師
被　上訴人　甲○○
　　　　　　乙○○
共　　　同
訴訟代理人　徐揆智　　　律師
　　　　　　陳怡如　　　律師
上列當事人間確認通行權存在事件，上訴人對於中華民國92年12
月16日臺灣宜蘭地方法院92年度訴字第70號第一審判決提起上訴
，本院於94年8月30日言詞辯論終結，判決如下：
    主  文
原判決廢棄。
被上訴人在第一審之訴駁回。
第一、二審訴訟費用由被上訴人負擔。
    事實及理由
一、被上訴人起訴主張：坐落宜蘭縣羅東鎮○○段1631及1632地
    號土地為被上訴人所共有，因與同鎮○○○路間之同段1631
    -1、1627-1、1627-2至1267-10等地號土地均蓋有房屋， 致
    被上訴人由上開所有土地至興東南路僅得利用宜蘭縣所有，
    由上訴人管理之同段1631-1地號土地（分割自1631地號土地
    ，於78年間經政府徵收，供作該鎮成功國民小學用地）及同
    段1627-1地號土地（下稱系爭土地）上之既成道路以為通行
    。嗣因成功國民小學於83年8月間增闢停車場等建物， 而於
    系爭土地外圍砌造圍牆，致被上訴人所有上開土地因圍牆阻
    擋，與公路無適宜之聯絡而無法為通常之使用。雖經被上訴
    人多次與上訴人進行協調並提出陳情，迄今仍無結果。被上
    訴人所有上開土地既為袋地，爰依民法第787條第1項規定，
    求為(一)確認被上訴人就系爭土地上如附圖所示A、A-1（面積
    20.24平方公尺）、B、B-1（面積46.08平方公尺）部分有通
    行權存在。(二)上訴人應將上開土地上之地上物拆除，並容忍
    被上訴人通行（原審判決上訴人敗訴，上訴人不服提起上訴
    ），並答辯聲明：上訴駁回。
二、上訴人則以：被上訴人所有上開土地之北側現有最窄寬度1.
    5公尺、最寬寬度3.4公尺如原判決附圖二B 所示及附圖粉紅
    色所示部分之通道（下稱B通道） 可對外通行至羅東鎮○○
    路，另有如原判決附圖二A、C所示之通道可對外通行至興東
    南路，並無民法第787條第1項所稱土地與公路無適宜聯絡之
    袋地情形。 又被上訴人利用B通道通行至南門路已30餘年，
    且B通道上尚有其他住戶居住亦係利用該通道通行，B通道早
    有公用地役權存在，可供被上訴人合法利用。B通道上固有2
    處90度角，但該90度角係因空屋造成，該空屋價值不高且位
    在計劃道路上，拆除該空屋後，B通道即可直通南門路， 且
    可供更多住戶利用，相較於被上訴人主張拆除成功國民小學
    之圍牆，不但損害該校師生之安全，且僅係供被上訴人利用
    而已，自以拆除該空屋利用B 通道供被上訴人通行為損害周
    圍地最少之處所及方法。退一步言，如認被上訴人主張之通
    行方法為可採，亦應以通行如附圖所示系爭土地上A、B部分
    及1627-10地號土地上C部分較適宜等語，資為抗辯，並上訴
    聲明：(一)原判決廢棄。(二)被上訴人在第一審之訴駁回。
三、經查被上訴人共有上開1631、1632地號土地及系爭1631-1、
    1627-1地號土地係宜蘭縣所有，由上訴人管理之事實，有土
    地登記謄本可證（原審91年度訴字第357號卷16-19頁），且
    為兩造所不爭執，自堪信為真實。
四、被上訴人主張伊等共有上開土地為袋地，與公路無適宜之聯
    絡，無法為通常之使用，現行之B 通道因有數處直角，且寬
    度不足以通行汽車，伊等得依民法第787條第1項規定主張對
    系爭土地有通行至公路之權利之事實，則為上訴人所否認，
    並以前開情詞置辯。經查：被上訴人所有上開土地與羅東鎮
    ○○○路間之同段1631-1、1627-1、1627-2至1627-10 等地
    號土地上雖均蓋有房屋，為兩造所不爭執，然上訴人辯稱被
    上訴人所有上開土地現對外有B 通道之既成巷道可通行至南
    門路，另被上訴人亦可通行如原判決附圖二A、C所示通道至
    興東南路等語，經原審及本院至現場勘驗結果： A通道為溝
    渠之水利用地（即如附圖1634地號土地部分），已經人加蓋
    以為通行，最寬處140公分，最窄處52公分；B通道最寬處34
    0公分，最窄處150公分，為既成巷道，巷道周圍有空地、破
    屋，巷道位置如附圖粉紅色部分所示； C通道則為成功國民
    小學所設圍牆與鄰屋間之空地 （即如附圖所示1627-10地號
    土地上C部分） ，最寬處235公分，最窄處107公分，亦可供
    人通行，有勘驗筆錄及現場照片可稽 （原審調字卷23-25頁
    、本院卷(一)56-61、84-88、119-122頁）， 可見上訴人之上
    開辯稱為可採信。另被上訴人就伊等所有上開土地之北側現
    有既成巷道即B通道可對外通行至羅東鎮○○路，B通道上之
    住戶均係利用該通道通行之事實並不爭執，雖主張南門路距
    伊等所有上開土地較興東南路為遠，且B 通道上有數處直角
    ，通道寬度又不足以通行汽車，致伊等無法為通常之使用云
    云，然查B通道之現況係供作通路使用，有上訴人92年10月2
    3日府建城字第0920 125423號函可稽 （原審卷136-138頁）
    ，雖被上訴人通行B通道須跨越上開A通道，連接同段1666、
    1687地號道路用地後，再繞行同段1686、1685、1689、1688
    地號土地上建物之外圍土地，並有多處90度轉彎（本院卷(一)
    83-88頁） ，方得連接至南門路，且較被上訴人進出興東南
    路為遠，然民法第787條第1項所稱與公路無適宜之聯絡並非
    指最捷徑之聯絡； 又B通道雖不符合宜蘭縣建築管理自治條
    例所稱之現有巷道（按因B通道最窄寬度未達2公尺），然並
    不礙其現況係供作道路使用，且 B通道上尚有其他住戶亦均
    係利用該通道通行，故 B通道並非不可供被上訴人合法通行
    以連接其等所有上開土地至南門路。被上訴人所有之上開土
    地現既有A、C通道可供通行至興東南路，亦有B 通道可供通
    行至南門路，自不符合民法第787條第1項所稱與公路無適宜
    聯絡之袋地要件；又被上訴人所有上開土地及系爭1631-1地
    號土地與羅東鎮○○○路間原即隔有同段1627地號（現分割
    為1627-1至1627-10地號） 土地，系爭1631-1地號土地原先
    既未緊臨興東南路，則被上訴人所有上開1631地號土地自不
    可能因分割出之系爭1631-1地號土地遭徵收而形成袋地。另
    再佐以被上訴人所有上開土地之地目為田，土地使用分區為
    住宅區，有土地登記謄本及宜蘭縣都市計劃土地使用分區證
    明書可稽（本院卷(一)115-117頁）， 而被上訴人又自承目前
    該土地係閒置之空地（本院卷56頁），且未能提出其等現有
    使用或建築該土地之計劃，則以被上訴人所有上開土地之目
    前使用現況而言， 被上訴人利用上述A、B、C通道通行應認
    已足供其等為通常之使用，況通道能為通常之使用，亦非指
    通道須最捷徑、無轉角，且其寬度須足供汽車通行至被上訴
    人所有之土地始謂之，是被上訴人主張伊等所有上開土地為
    袋地，伊等就對周圍上訴人管理之系爭土地如附圖所示A 、
    A-1、B、B-1部分有袋地通行權，洵屬無據。
五、綜上所述，被上訴人請求確認對上訴人所管理之系爭土地如
    附圖A、A-1所示面積20.24平方公尺及B、B-1所示面積46.08
    平方公尺部分（合計面積66.32平方公尺，寬3.1公尺）有通
    行權存在，及上訴人應將該土地上之地上物拆除，並容忍被
    上訴人通行至被上訴人所有上開土地，自屬不應准許。從而
    ，原審所為上訴人敗訴之判決，自有未合，上訴論旨指摘原
    判決不當，求予廢棄改判，為有理由。
六、兩造其餘之攻擊或防禦方法及未經援用之證據，經本院斟酌
    後，認為均不足以影響本判決之結果，自無逐一詳予論駁之
    必要，併此敘明。
七、據上論結，本件上訴為有理由， 依民事訴訟法第450條、第
    78條、第85條第1項前段，判決如主文。
中　　華　　民　　國　　94　　年　　9　　月　　13 　　日
                  民事第十四庭審判長法  官　劉靜嫻
                                    法  官　李錦美
                                    法  官　陳駿璧
正本係照原本作成。
如不服本判決，應於收受送達後20日內向本院提出上訴書狀，其
未表明上訴理由者，應於提出上訴後20日內向本院補提理由書狀
（均須按他造當事人之人數附繕本）上訴時應提出委任律師或具
有律師資格之人之委任狀；委任有律師資格者，另應附具律師資
格證書及釋明委任人與受任人有 民事訴訟法第466條之1第1項但
書或第2項（詳附註）所定關係之釋明文書影本。
中　　華　　民　　國　　94　　年　　9 　　月　　14　　日
　　　　　　　　　　　　　　　　　　書記官　黃　愛
附註：
民事訴訟法第466條之1（第1項、第2項）：
對於第二審判決上訴，上訴人應委任律師為訴訟代理人。但上訴
人或其他法定代理人具有律師資格者，不在此限。
上訴人之配偶、三親等內之血親、二親等內之姻親，或上訴人為
法人、中央或地方機關時，其所屬專任人員具有律師資格並經法
院認為適當者，亦得為第三審訴訟代理人。
